臺灣高等法院刑事判決
110年度上訴字第2282號
上  訴  人  臺灣基隆地方檢察署檢察官
被      告  何慧娟



上列上訴人因被告違反洗錢防制法等案件，不服臺灣基隆地方法
院110年度金訴字第31號，中華民國110年4月29日第一審判決（
聲請簡易判決處刑案號：臺灣基隆地方檢察署109年度偵字第268
8號），提起上訴，本院判決如下：
    主  文
上訴駁回。
    理  由
一、公訴意旨略以：被告何慧娟可預見金融機構帳戶係個人理財
    之重要工具，為個人財產、信用之重要表徵，將金融帳戶交
    予不相識之人，可能供作他人收領詐騙款項之用，仍基於幫
    助他人詐欺取財之不確定犯意及基於洗錢之犯意，於民國10
    8年12月間，在網路上將其申辦之台新國際商業銀行（下稱
    台新銀行）帳號000-00000000000000號帳戶，提供予真實姓
    名、年籍不詳自稱「MISHAK」之詐騙集團成員，以此幫助他
    人犯罪使用。嗣該詐騙集團之人員取得何慧娟上開帳戶資料
    後，意圖為自己不法所有，於108年12月24日，透過臉書網
    站及VIBER聊天程式，自稱係「Michelle Jia Sheng」之英
    國女子，向告訴人吳明峻詐稱：「欲從英國飛來臺灣與吳明
    峻在一起，先寄裝有一生積蓄之包裹給吳明峻。」等語，旋
    佯以外國貨運公司之名義，以電子郵件向告訴人詐稱：「取
    得包裹，要付稅金美金5,150元。」等語，致告訴人因此陷
    於錯誤，而依指示於109年1月20日中午12時30分許，至臺南
    市○○區○○路000號臺灣中小企業銀行（下稱臺企銀）臺南分
    行，臨櫃匯款新臺幣(下同)10萬元至何慧娟所有之上開台新
    銀行帳戶，何慧娟再於翌（21）日上午9時49分許，扣除手
    續費600元，提領9萬9,400元並兌換成美金後，跨國匯出美
    金3,310元至馬來西亞境內「ZAREENA BEGAM BINTI KATHAR 
    BATCHA」（年籍不詳）所有之某銀行金融帳戶內。嗣吳明峻
    發覺有異，報警處理而循線查獲上情。因認被告涉犯刑法第
    30條第1項前段、第339條第1項之幫助詐欺取財，及洗錢防
    制法第14條第1項之洗錢罪嫌。
二、證據能力之說明：
    按刑事訴訟法基於證據裁判主義及嚴格證明法則，明定得以
    作為認定犯罪事實存否之依據者，以有證據能力之證據為限
    。而「傳聞排除法則」中所謂被告以外之人於審判外之陳述
    無證據能力，係針對證據目的在於證明犯罪事實爭點（issu
    e on fact ）之證據資格而言，若證據之目的僅係作為「彈
    劾證據憑信性或證明力」之用（issue on credibility），
    旨在減損待證事實之成立或質疑被告或證人陳述之憑信性者
    ，其目的並非直接作為證明犯罪事實成立存否之證據，則無
    傳聞排除法則之適用，此即英美法概念所稱「彈劾證據」（
    impeachment evidence），日本刑事訴訟法第328 條亦已就
    此項「彈劾證據」予以明文規定，基於刑事訴訟發現真實及
    公平正義之功能，於我國刑事訴訟上亦應有其適用。故於審
    判期日證人所為陳述與審判外之陳述相異時，仍可提出該證
    人先前所為自我矛盾之陳述，用來減低其在審判時證言之證
    明力，此種作為彈劾證據使用之傳聞證據，因非用於認定犯
    罪事實之基礎，不受傳聞法則之拘束。因此，被告以外之人
    於審判外之言詞或書面陳述，雖不得以之直接作為證明犯罪
    事實存否之證據，但非不得以之作為彈劾證據，用來爭執或
    減損被告、證人或鑑定人陳述之證明力，最高法院98年台上
    字第2079號、第2896號、第4029號判決參照。本件以下其餘
    所引有關上揭被告以外之人於審判外之言詞及書面陳述，均
    非直接證明犯罪事實存否之證據，依前開判決意旨，皆不受
    證據能力規定及傳聞法則之限制。
三、按犯罪事實應依證據認定之，無證據不得認定犯罪事實，刑
    事訴訟法第154條第2項定有明文。又事實之認定，應憑證據
    ，如未能發現相當證據，或證據不足以證明，自不能以推測
    或擬制之方法，以為裁判基礎；又告訴人之告訴係以使被告
    受刑事追訴為目的，是其陳述是否與事實相符，仍應調查其
    他證據以資審認；且認定不利於被告之事實，須依積極證據
    ，苟積極證據不足為不利於被告事實之認定時，即應為有利
    於被告之認定，最高法院分別著有52年台上字第1300號、30
    年上字第816號判例足參。刑事訴訟法第161條第1項規定：
    檢察官就被告犯罪事實，應負舉證責任，並指出證明之方法
    ；因此，檢察官對於起訴之犯罪事實，應負提出證據及說服
    之實質舉證責任，倘其所提出之證據，不足為被告有罪之積
    極證明，或其指出證明之方法無從說服法院以形成被告有罪
    之心證，基於無罪推定之原則，自應為被告無罪判決之諭知
    ，最高法院92年台上字第128號著有判例足資參照。
四、檢察官認被告何慧娟涉犯上開幫助詐欺取財、洗錢罪等罪嫌
    ，係以：被告之供述、證人即被害人吳明峻於警詢之證述、
    吳明峻之匯款單據、被告在台新銀行帳戶之開戶資料與交易
    明細、被告之跨國美金匯出匯款明細1紙、被告之手機通訊
    軟體對話紀錄1件等為其主要論據。訊據被告何慧娟固坦承
    於108年12月間，提供其所開立之台新銀行帳戶予「MISHAK
    」使用，並依對方指示提領款項後，兌換為美金再匯款至「
    MISHAK」指定之金融帳戶內等情，惟堅詞否認有何幫助詐欺
    取財、洗錢犯行，辯稱：「108年12月間，我在網路what's 
    app認識『MISHAK』，我們用英文交談，他說他是新加坡建築
    師，在馬來西亞工作，因為和朋友合夥開人力仲介公司引進
    勞工到台灣，需要帳戶幫忙整合那些勞工的薪水，向我借帳
    戶使用，所以我同意借帳戶給他，我將存摺封面跟背面照片
    傳給他，會有人存款到我的帳戶，我再按『MISHAK』指示把那
    些錢換成美金，匯款到他指定的帳戶裡，這種情況持續到10
    9年1、2月初，我被告之後才知道我的帳戶被拿去做非法使
    用，我跟『MISHAK』並不認識，我純粹相信對方，『MISHAK』跟
    我說有多少錢匯進來，我就搭車到銀行換成美金匯款，『MIS
    HAK』會讓我扣掉搭車跟匯款手續費，把其餘款項匯過去，我
    沒有獲得任何酬勞，我也是被騙，洵無幫助詐欺取財、洗錢
    犯行。」等語。經查：
  ㈠自稱「Michelle Jia Sheng」真實姓名、年籍均不詳之詐騙
    集團成員於108年12月24日，透過臉書網站及VIBER聊天程式
    ，向告訴人吳明峻詐稱：「欲從英國飛來臺灣與吳明峻在一
    起，先寄裝有一生積蓄之包裹給吳明峻。」等語，旋佯以外
    國貨運公司之名義，以電子郵件向告訴人詐稱：「取得包裹
    ，要付稅金美金5,150元。」等語，致告訴人因此陷於錯誤
    ，而依指示於109年1月20日中午12時30分許，至臺南市○○區
    ○○路000號臺企銀臺南分行，臨櫃匯款10萬元至被告所有之
    上開台新銀行帳戶，被告於109年1月21日上午9時49分許，
    提領10萬元後，將其中99,400元兌換美金3,310元，支付手
    續費600元，再匯款至「ZAREENA BEGAM BINTI KATHAR BATC
    HA」在馬來西亞之金融帳戶等情，業據被告供承不諱，且經
    告訴人吳明峻於警詢、本院審理時指述綦詳，並有被告上開
    帳戶之客戶基本資料、交易明細、台新銀行108年12月13日
    匯出匯款申請書、吳明峻與「Michelle Jia Sheng」對話紀
    錄、告訴人吳明峻109年1月20日臺灣中小企業匯款申請書等
    附卷可稽，足信為真實。然前開檢察官所提之證據，僅足以
    證明被告之上開帳戶確遭某詐騙集團使用，作為向被害人遂
    行詐欺取財犯行之工具，尚不足以遽此推定被告係基於幫助
    他人詐欺取財之不確定故意及洗錢犯意，而為前揭行為。
　㈡按詐騙集團成員取得他人帳戶資料之可能原因多端，或因帳
    戶持有人因有利可圖而主動提供，抑或於無意間洩漏，甚或
    因遭詐騙、脅迫始提供，皆不無可能，並非必然係出於幫助
    該詐騙集團成員詐取財物之不確定故意及洗錢故意而為，是
    苟被告提供上開帳戶資料予他人時，主觀上並無幫助他人為
    詐欺犯罪或洗錢之認識，自難僅憑被害人遭詐騙之款項係匯
    入被告帳戶，即認被告構成幫助詐欺取財及洗錢犯行。且一
    般人對於社會事物之警覺性或風險評估，常因人而異，此觀
    諸詐騙集團之詐騙手法雖經政府大力宣導及媒體大幅報導，
    仍有眾多被害人受騙，且被害金額甚高，其中亦不乏高級知
    識分子等情，即可明瞭。是有關幫助詐欺及洗錢犯罪成立與
    否，自不得僅以被告所有之帳戶是否淪為犯罪集團使用而為
    斷，尚須衡酌被告所辯提供帳戶之原因是否可採，並綜合行
    為人之素行、教育程度、財務狀況與行為人所述情節之主、
    客觀情事，本於推理作用、經驗法則，以為判斷之基礎。從
    而，本件猶應審究者厥為：被告究竟係基於何原因提供上開
    帳戶，且被告對於帳戶可能因此遭他人作為詐欺取財及掩飾
    或隱匿特定犯罪所得財物之工具，其主觀上有無認識或預見
    。
　㈢被告供稱在網路通訊軟體認識「MISHAK」，且被告係因「MIS
    HAK」要求而提供上開帳戶供匯款，並依其指示提款兌換美
    金後匯款至其指定之馬來西亞金融帳戶等情，有其與「MISH
    AK」以通訊軟體「what's app」對話之紀錄在卷可佐（見偵
    卷第55至89頁）。而依其與「MISHAK」在「what's app」之
    英文對話紀錄所示，對方最初係於108年10月11日主動傳訊
    予被告交談，自我介紹係在馬來西亞工作之新加坡人，108
    年12月間被告傳送系爭台新銀行存摺封面照片予對方，108
    年12月7日對方傳訊稱其馬來西亞工人工作地點遍佈全世界
    ，其中亦有傳送其他人之匯款單翻拍照片予被告，要求被告
    應兌換美金之數額及匯款帳資料，至109年2月11日被告質問
    對方確認金錢是否合法，對方回覆係薪水等語，至被告銀行
    帳戶遭查扣後向對方詢問，對方尚且要求被告向銀行要求返
    回金錢，兩人發生爭論，最後被告指責對方為騙子，均未獲
    對方回覆，則自108年10月至109年2月止，對方與被告聊天
    聯絡長達4個月，期間曾傳送日常生活照片取信被告，且交
    談範圍包括工作、日常生活等，被告對於對方所自述之姓名
    、身份未必知悉真假，惟若被告相信對方所稱為辦理在台工
    人之薪水事宜，始提供上開帳戶供其匯款，主觀上並未認識
    到對方會將帳戶作為不法使用等語，確屬有據，自難遽認被
    告於提供上開帳戶或代為提款、匯款時已預見其帳戶資料恐
    遭他人作為詐欺取財及掩飾或隱匿特定犯罪所得財物之工具
    ，而逕認其具有幫助詐欺取財之不確定故意或洗錢故意。
　㈣再據被告上開台新銀行帳戶交易資料所示，被告之上開台新
    銀行帳戶，除告訴人於109年1月20日之匯款外，自108年12
    月12日起迄109年2月7日間尚有20筆匯款，其他筆之匯款原
    因雖有未明，然被告確自108年12月13日至109年2月7日，於
    該帳戶內有匯款金額時，將該筆金額提領出後，換兌為美金
    再匯款至「ZAREENA BEGAM BINTI KATHAR BATCHA」，即「M
    ISHAK」指定之匯款帳戶，次數總計有13筆，其中於告訴人1
    09年1月20日之匯款前，已有6筆匯款，此期間既無其他人指
    稱匯款係遭詐騙或帳戶遭銀行列為警示，衡情被告實難對「
    MISHAK」借用帳戶之真正目的產生警覺，進而察覺帳戶會遭
    詐騙使用。
　㈤比對108年12月12日至109年2月7日匯款至被告上開帳戶，暨
    被告提領該款項兌換為美金匯款至「MISHAK」指定之「ZARE
    ENA BEGAM BINTI KATHAR BATCHA」帳戶資料者，以該期間
    美金比台幣匯率約1：30左右計算，被告幾將上開匯款全數
    兌換為美金無誤，亦即被告應未從中獲得相當酬勞，與一般
    詐騙集團提供帳戶或代為提款之車手係基於獲利目的而為，
    且獲利均為相當數額等情有別。
　㈥再基於幫助詐欺或洗錢犯意而提供銀行帳戶者，大多預知在
    短期間內該帳戶可能遭警示凍結，從而不會再做為自己匯款
    之用，然觀之被告上開帳戶存提款記錄，出借予「MISHAK」
    期間內，尚有與本案無關之108年12月19日轉帳8000元、108
    年12月23日現金存款5000元、109年1月31日轉入30000元、
    轉帳25000元、109年2月3日轉入50000元、轉出30000元等。
    益見被告對於「MISHAK」係詐騙集團成員一節，應不知情，
    否則不會在出借帳戶期間仍做為自己存提款之用。
　㈦復按我國為杜絕利用人頭帳戶詐欺取財犯罪之層出不窮，對
    於提供帳戶存摺、提款卡及密碼之人，相關治安機關均嚴厲
    查緝，致使詐騙集團不易以慣用之金錢或其他有償報酬方式
    取得人頭帳戶，而改以詐騙手法取得人頭帳戶，並趁帳戶持
    有人未及警覺發現前，以之充為臨時帳戶而供詐欺取財短暫
    使用，已時有所聞，因而交付金融機構帳戶之人是否成立幫
    助詐欺取財或洗錢罪，既因有上開受詐騙或輾轉而交付金融
    機構帳戶資料之可能，基於無罪推定、罪疑唯輕之證據法則
    ，則就提供帳戶資料者，是否確係基於直接故意或間接故意
    而為幫助詐欺及洗錢，自應從嚴審慎認定，倘交付帳戶資料
    者有可能是遭詐騙所致，或其迂迴取得者之使用已逸脫提供
    者原提供用意之範圍，而為提供者所不知並無法防範者，於
    此情形，對其犯罪故意之認定，無法確信係出於直接故意或
    間接故意為之，而仍有合理懷疑存在時，自應為有利於行為
    人之認定，以免過度逸脫無罪推定原則。本次詐騙集團成員
    以網路交友聊天等情節取信被告，時間長達數月之久，被告
    難免降低警覺性，致思慮未周，而予詐騙集團利用之機，且
    在此情形，本難期待一般民眾均能詳究細節、提高警覺而免
    遭詐騙、利用，則被告一時失察誤信對方上開說詞，因而應
    要求出借上開帳戶供匯款，於經驗法則上自非無可能。況詐
    騙集團詐騙手法日益翻新，政府機關、金融機構、電視新聞
    及報章雜誌，對於詐騙集團詐騙手法亦大肆報導，極力勸導
    民眾應多加注意防範，以免上當被騙，然仍屢屢傳出一般民
    眾遭到詐騙集團詐騙之消息，其中不乏學歷良好、職業收入
    優渥者，亦不乏受騙之原因甚不合常情輕易可以辨識者，若
    一般人會因詐騙集團成員言詞相誘而陷於錯誤，進而交付鉅
    額財物，則金融帳戶持有人因相同原因陷於錯誤，並提供帳
    戶匯款、代為提款匯款等資料，誠非難以想像，自不能以吾
    等客觀常人智識經驗為基準，驟然推論被告必具有相同警覺
    程度，而認被告對構成犯罪之事實必有預見。
  ㈧綜上所述，被告辯稱其係受網友「MISHAK」所騙乙節，要非
    全然無據。檢察官所舉事證，雖可證明被害人確有遭詐騙集
    團以上開方式詐騙，而轉入金額款項至被告上開帳戶等事實
    ，然無足使本院確信被告對於提供上開帳戶供匯款及提款後
    兌換為美金匯款至其他帳戶主觀上具有幫助他人詐欺取財之
    不確定故意或洗錢認識，此外，檢察官復未指出足可證明關
    此被訴事實之適當方法，揆諸首開說明，即不能證明被告犯
    罪。
五、原審同此認定，諭知被告無罪，核無不合。檢察官上訴意旨
    略以：「被告係個人，非銀行，於108年12月13日至109年2
    月7日間，竟為不認識、從未見過面、非男友之真實姓名年
    籍不詳之網友『MISHAK』辦理大額國外匯兌，總金額高達美金
    82272元，且所收取之新台幣匯入款項，於銀行帳戶明細中
    ，明白記載來自於中文姓名許秋美等人，均非外文姓名之外
    籍勞工。一般社會常情，除非與本人具密切親誼關係者，難
    認有何正當理由可為他人辦理大額國外匯兌，此為一般人均
    有認識，且依我國金融法令，外籍勞工欲將新臺幣薪資換成
    美金匯回母國，係屬合法，均可至我國銀行辦理，倘見他人
    不自行到銀行辦理大額國外匯兌，衡情當可預見所提供之帳
    戶可能被利用為與財產犯罪有關之工具。然被告竟甘冒上開
    帳戶遭有心人是作為犯罪工具利用之危險，將其帳戶提供『M
    ISHAK』使用，應可預見該帳戶係供隱瞞資金流程及行為人身
    分，以從事詐欺犯罪使用，被害人遭詐騙集團詐騙，顯不違
    背被告之本意，具有幫助該詐欺集團實行詐欺犯罪及幫助洗
    錢故意，其犯嫌已堪認定。本件被告於有違常情之情形下，
    提供金融帳戶，已足使一般人產生懷疑，是被告對『MISHAK』
    、『ZAREENA BEGAM BINTI KATHAR BATCHA』可能係詐騙集團
    成員，應有預見，惟仍抱有縱為詐騙集團，反正所提供帳戶
    收到之新臺幣匯款兌換成美金匯至馬來西亞，自己並無損失
    之心態，而於可預見之情況下，仍予以提供帳戶，是被告應
    有幫助詐欺及幫助洗錢之可預見可能性，且亦有認知無疑。
    原審遽此為被告無罪之認定，難謂適法。」等為由，指摘原
    判決不當。然查：原審已詳敘其證據方法與待證事實之關係
    ，及何以認定不能證明係因被告將銀行帳戶存摺資料有交付
    予真實姓名年籍不詳之成年男子使用而有幫助詐欺、洗錢犯
    行之理由，而本院對於卷內訴訟資料，復已逐一剖析，參互
    審酌，仍無從獲得被告有上開幫助詐欺取財、幫助洗錢犯行
    有罪心證，此外，亦查無其他證據證明被告主觀上確有幫助
    詐欺取財及洗錢之犯意，依罪疑惟輕原則，既不能證明被告
    涉有上揭幫助詐欺取財及洗錢犯行，自難率以該罪相繩。檢
    察官未提新事證，猶執前詞上訴，尚屬無據。是檢察官之上
    訴為無理由，應予駁回。
六、退併辦部分：
　㈠臺灣基隆地方檢察署檢察官110年度偵字第2453號移送併辦意
    旨略以：被告何慧娟可預見提供帳戶提款卡及密碼予他人使
    用，可能幫助他人實施財產犯罪之用，仍不違背其本意，竟
    基於幫助詐欺取財及幫助洗錢之不確定故意，於108年12月
    間，在網路上將其申辦之台新國際商業銀行帳號000-000000
    00000000號帳戶，提供予真實姓名、年籍不詳自稱「MISHAK
    」之詐騙集團成員，以此幫助他人犯罪使用；嗣該詐騙集團
    之人員取得被告上開帳戶資料後，意圖為自己不法所有，10
    7年12月間，以臉書暱稱「Chinn Yang」向告訴人郭惠姍佯
    稱：「其係在伊拉克的美國陸軍軍人，須寫信給聯合國為其
    申請休假，隨後佯以聯合國之名義，以電子郵件向郭惠姍詐
    稱『Chinn Yang』有寄送包裹至臺灣給郭惠姍，須付清關稅。
    」云云，致告訴人因此陷於錯誤，而依指示至高雄市○○區○○
    路000號華南商業銀行楠梓分行，於109年1月2日13時35分許
    ，臨櫃匯款90930元至被告所有之上開台新銀行帳戶，因認
    被告涉犯刑法第30條、第339條第1項之幫助詐欺取財罪嫌，
    並認與本案前經聲請簡易判決處刑之事實具有想像競合犯之
    裁判上一罪關係，為該案聲請簡易判決處刑效力所及，應予
    併案審理等語。
  ㈡經查：本案既經本院對被告為無罪諭知，則臺灣基隆地方檢
    察署檢察官110年度偵字第2453號移送併辦部分，即與本案
    不生事實上或裁判上一罪關係，本案起訴之效力不及於上揭
    移送併辦部分，本院無從併予審究，爰退回由檢察官另為適
    法之處理，附此敘明。
據上論斷，應依刑事訴訟法第368條，判決如主文。 
本案經檢察官黃佳權聲請以簡易判決處刑及上訴，檢察官張秋雲
到庭執行職務。
中　　華　　民　　國　　110 　年　　9 　　月　　15　　日
　　　　　　　　　刑事第十七庭  審判長法　官  鄭水銓
　　　　　　　　　　　　　　　　　    法　官  李世華
　　　　　　　 　 　　　　　　　　　　法　官  黃雅芬
以上正本證明與原本無異。
檢察官如不服本判決，應於收受送達後20日內向本院提出上訴書
狀，惟須受刑事妥速審判法第9條限制。其未敘述上訴之理由者
，並得於提起上訴後20日內向本院補提理由書(均須按他造當事
人之人數附繕本)「切勿逕送上級法院」。
刑事妥速審判法第9條：
除前條情形外，第二審法院維持第一審所為無罪判決，提起上訴
之理由，以下列事項為限：
一、判決所適用之法令牴觸憲法。
二、判決違背司法院解釋。
三、判決違背判例。
刑事訴訟法第377條至第379條、第393條第1款之規定，於前項案
件之審理，不適用之。
                                      書記官  鄭雅云
中　　華　　民　　國　　110 　年　　9 　　月　　15　　日